【裁判字號】    92,台上,1458
【裁判日期】    920321
【裁判案由】    違反著作權法
【裁判全文】
最高法院刑事判決                              九十二年度台上字第一四五八號
    上  訴  人  甲○○○
右上訴人因違反著作權法案件，不服台灣高等法院高雄分院中華民國九十一年九月三
十日第二審判決（九十一年度上訴字第七八八號，起訴案號：台灣屏東地方法院檢察
署九十年度偵字第四七七三號），提起上訴，本院判決如左：
    主  文
原判決撤銷，發回台灣高等法院高雄分院。
    理  由
本件原判決認定：上訴人甲○○○為屏東縣潮州鎮○○路一一一號小武功科技網路店
之負責人，明知「戰慄時空之絕對武力（Half Life Counter-strike）」遊戲軟體係
屬美商 HAVAS INTERACTIVE公司享有著作權之物，而松崗電腦圖書資料股份有限公司
（現已更名為松崗科技股份有限公司，下稱：松崗公司）則於民國九十年三月七日經
HAVAS INTERACTIVE 公司授權取得在臺灣地區之獨家代理等權利（授權期間至西元二
００一年十二月三十一日止），竟未經松崗公司之同意或授權，於九十年五月初某日
與姓名年籍不詳之成年人，共同基於意圖出租而擅自以重製之方法侵害他人著作財產
權之犯意聯絡，在上開網路店拷貝重製「戰慄時空之絕對武力」之電腦軟體，並將之
灌錄在電腦主機內，嗣即基於概括犯意，連續多次擅自在其網路店內，出租上述自行
重製之電腦軟體予不特定客人使用，其收費為每小時新台幣（下同）二十元。嗣於九
十年七月二十五日下午二時十分許為警查獲等情，因而撤銷第一審諭知上訴人無罪之
判決，改判論處甲○○○共同意圖出租而擅自以重製之方法侵害他人之著作財產權，
處有期徒刑陸月，如易科罰金，以佰元折算壹日；固非無見。
惟查：(一)著作權法第九十一條第二項及第九十二條之罪，依同法第一百條規定，須告
訴乃論；是本件是否業經合法告訴，為法院得否為實體判決之前提要件，自有先予調
查釐清並於理由欄詳予說明之必要。又按重製、輸入、銷售，均為出版、發行之態樣
，而參諸民法第五百十六條第一項規定：「著作人之權利，於契約實行之必要範圍內
，移轉於出版人」及司法院二十六年院字第一六四八號解釋：「民法第五百十六條所
指著作權人，其對於侵害人提起訴訟之權，應解為係在必要範圍內，著作權法（舊法
）第二十三條所稱之權利人，亦包括享有出版權之出版人在內，無論契約就此有無訂
定，出版人均得對於侵害人提起訴訟」之意旨，苟經著作權人之專屬授權，則被授權
人（限專屬授權人）在授權範圍內，即應享有與著作權人相同之權利，而得以對侵害
該權利之人提起告訴；是第三人如重製、輸入、銷售重製物而侵害著作人授與被授權
人之權利時，被授權人即為直接被害人，自得依法提起告訴或自訴（著作權法於九十
年十一月十二日修正公布之第三十七條第四項規定：「專屬授權之被授權人在被授權
範圍內，得以著作財產權人之地位行使權利，著作財產人在專屬授權範圍內，不得行
使權利」，惟同條第五項規定：「第二項至第四項規定，於本法修正施行前所為之授
權不適用之」，本件松崗公司之被授權在修正之前，故不適用之）。本件依卷內告訴
狀之記載，松崗公司係以其著作財產權受侵害為由，以松崗公司名義提出告訴，並非
以 HAVAS INTERACTIVE公司為被害人並代理該公司提出告訴（見九十年度警聲搜字第
五四號卷第五頁至第八頁）；松崗公司職員潘民吉於警訊供稱：「我代表松崗公司對
小武功電話科技店等三家店提出侵權告訴」，足見潘民吉於警訊時係代表松崗公司提
出告訴，而非代表 HAVAS INTERACTIVE公司為之，雖松崗公司之告訴狀記載：「告訴
人業已依著作權法第四條但書及中美著作權保護協定第四條第三項等規定，依法取得
原廠公司在台灣地區發行電腦休閒軟體之產品著作權人，其權利範圍包括重製權、出
租權、銷售權，發行權等著作財產權能」， 然依卷附授權書影本及其中譯文， 似無
HAVAS INTERACTIVE 公司授權松崗公司在台灣獨家發行或為專屬授權之條款。本件對
於系爭軟體，著作權人是否授權松崗公司在台灣地區獨家發行？松崗公司是否為合法
之告訴權人？原判決未調查釐清，亦未於理由欄內詳予說明，遽為實體之判決，尚嫌
率斷。(二)原判決於理由欄說明：「在案發後，上訴人保管電腦主機等物既已有一段時
間，且其中封條又有脫落情形，自有充分時間將其內原有違法資料予以除去，尚難以
勘驗時無告訴人所指述之資料存在，即認告訴人指述與事實不符」（原判決正本第四
頁），經查第一審法院九十年十月十九日及九十一年三月十一日之勘驗筆錄，均載稱
扣案總主機中無系爭遊戲軟體（第一審卷第六十五頁正反面、第一五五頁）；原判決
上引說明謂：「上訴人有充分時間將其內原有違法資料予以除去」云云，未說明其所
憑之證據及認定之理由，而以臆測之詞論斷，自屬違誤。(三)原判決於事實欄認定：「
上訴人與姓名年籍不詳之成年人，基於犯意聯絡，拷貝重製戰慄時空之絕對武力之電
腦軟體，並將之灌錄在電腦主機內」，於理由欄說明：上訴人與該姓名年籍不詳之成
年人有犯意聯絡及行為分擔；惟未說明所憑證據及認定之理由，有理由不備之違法。
綜上，應認原判決有撤銷發回之原因。
據上論結，應依刑事訴訟法第三百九十七條、第四百零一條，判決如主文。
中      華      民      國    九十二    年      三      月    二十一    日
                              最高法院刑事第一庭
                                  審判長法官  施  文  仁
                                        法官  林  永  茂
                                        法官  蕭  仰  歸
                                        法官  賴  忠  星
                                        法官  陳  世  淙
      右正本證明與原本無異
                                              書  記  官
中      華      民      國    九十二    年      三      月    二十七    日


司法院資訊處製作；財團法人民間司法改革基金會備份。
